【裁判字號】    98,交聲,311
【裁判日期】    980804
【裁判案由】    聲明異議
【裁判全文】
臺灣臺南地方法院交通事件裁定         98年度交聲字第311號
移送機關    交通部公路總局嘉義區監理所臺南監理站
異議人即
受處分人    甲○○
上列異議人即受處分人因違反道路交通管理處罰條例案件，對於
交通部公路總局嘉義區監理所臺南監理站98年2月20日所為之裁
決處分（處分案號：嘉監南字第裁74-S00000000號）聲明異議，
本院裁定如下：
    主    文
原處分中關於罰鍰新臺幣陸仟元部分撤銷。
上開撤銷部分，甲○○不罰。
其餘異議駁回。
    理    由
一、原處分意旨略以：異議人即受處分人甲○○（下稱異議人）
    騎乘車牌號碼339-CAG號重型機車，於民國97年11月30日9時
    10分許，行經臺南市○○路與健康路交岔路口時，與第三人
    丁齊萱所騎乘之車牌號碼019-QBR號輕型機車發生擦撞，致
    丁齊萱人車倒地，並受有頭部外傷、右顏面1.5公分撕裂傷
    、左手挫傷、右膝挫傷之傷害，然異議人未對丁齊萱採取必
    要救護措施及依規定處置，亦未通知警察機關處理而逃逸，
    且未留下任何資料，經臺南市警察局第六分局（下稱舉發機
    關）警員製單舉發，嗣經交通部公路總局嘉義區監理所臺南
    監理站（下稱原處分機關）依道路交通管理處罰條例第62條
    第3項、第4項、第67條第3項之規定，裁處異議人罰鍰新臺
    幣（下同）6,000元，吊銷駕駛執照，1年內禁考等語。
二、聲明異議意旨略以：異議人於97年11月30日上午為趕去參加
    富貴南山靈塔最後一天的秋祭法會，騎乘車號339-CAG號機
    車後載內人，約9時10分左右行經健康路與南門路十字路口
    時，適逢綠燈，即跟隨一部汽車由健康路左轉南門路，不知
    為何該汽車突然減速，異議人一時心慌，為免撞擊前車即緊
    急煞車致車身失去平衡人車倒地，待驚魂甫定，與內人一起
    將機車扶起，查看身體，二人均無受傷，機車除掉落腳踏板
    護條外，均完好無損，亦無撞擊它車之痕跡，隨即騎車離去
    。嗣於12月3日晚上8時30分左右，第六分局二位警員來訪，
    告知有肇事逃逸之情事，並交代12月5日至警局應訊，該日
    至警局作完筆錄後，異議人回想當時並未撞到人，且異議人
    與內人二人加起來已快160歲，如撞到丁小姐，異議人二人
    不知會被撞飛到哪裡，但異議人二人卻無受傷，所以丁小姐
    的受傷非因異議人而起。又交通處理小組由監視器攝影到的
    相片，是異議人扶起機車後，站在機車旁的相片，不能做為
    異議人撞傷丁小姐的唯一證據，且應訊當日，異議人神情恍
    惚的心智下，口述與事實不符的談話筆錄，與事實真相有誤
    。異議人已屆83歲高齡，一生清白，遭此無妄之災，每日憂
    悶，為此聲明異議，請求撤銷原處分等語。
三、按汽車駕駛人駕駛汽車肇事致人受傷或死亡者，應即採取救
    護措施及依規定處置，並通知警察機關處理，不得任意移動
    肇事汽車及現場痕跡證據，違反者處3,000元以上9,000元以
    下罰鍰；前項駕駛人肇事致人受傷而逃逸者，吊銷其駕駛執
    照，1年內不得考領駕駛執照，道路交通管理處罰條例第62
    條第3項前段、第4項前段、第67條第3項分別定有明文。其
    立法本旨係在增進行車安全、保護他人權益，以維持社會秩
    序。蓋道路交通事故發生後，有受傷或死亡之情形者，應即
    時救護或採取必要之措施，以防損害範圍之擴大。如駕駛人
    於肇事後，隨即駕車逃離現場，不僅使肇事責任認定困難，
    更可能使受傷之人喪失生命，自有從嚴處理之必要。職是之
    故，汽車駕駛人駕駛汽車發生交通事故，不論其責任之歸屬
    為何，即有義務留在肇事現場，採取救護或其他必要措施，
    並向警察機關報告，以保護他人權益，同時釐清肇事責任，
    自不待言。且道路交通管理處罰條例第62條第4項之意旨，
    蓋以道路交通事故之發生，常非於己之鄰親家里，時有告救
    不能情事，乃科以肇事者須即採取救護或其他必要措施，並
    應向警察機關報告之法定義務，以防因就醫延誤致生無謂傷
    亡，並俾得通知傷亡者家屬到場，以明責任，是凡肇事人於
    行車肇事致人受傷或死亡，未即採取救護或其他必要措施，
    並向警察機關報告，即駕車駛離現場者，均應依該規定處罰
    。至於其嗣後是否受刑事訴追或已否與被害人達成民事和解
    ，對其應受之處罰，不生影響。
四、經查：
  (一)異議人於上揭時、地騎乘車牌號碼339-CAG號重型機車，因
    肇事致人受傷後，未採取救護措施及依規定處置，亦未通知
    警察機關處理，任意移動肇事汽車及現場痕跡證據，嗣經舉
    發機關員警製單舉發，並經原處分機關裁處如前所述之裁罰
    等情，有臺南市警察局97年12月21日南市警交字第S0000000
    0號舉發違反道路交通管理事件通知單及原處分機關98年2月
    20日嘉監南字第裁74-S00000000號裁決書各1份附卷可稽。
  (二)異議人雖以前詞置辯，然異議人騎乘車牌號碼339-CAG號重
    型機車，於97年11月30日9時10分許，行經臺南市○○路與
    健康路交岔路口時，與由被害人丁齊萱所騎乘之車牌號碼01
    9-QBR號輕型機車發生擦撞，致丁齊萱人車倒地，並受有頭
    部外傷、右顏面1.5公分撕裂傷、左手挫傷、右膝挫傷之傷
    害，然異議人未停車察看，亦未對丁齊萱迅予救護及依規定
    在適當距離處豎立車輛故障標誌或其他明顯警告設施，並通
    知警察機關處理，即逕行騎乘肇事之上開重型機車離開現場
    ，任意移動肇事汽車及現場痕跡證據等情，已據異議人於其
    涉犯公共危險罪一案（臺灣臺南地方法院檢察署98年度偵字
    第2378號）中，於警詢時所不否認，並於偵查中坦認其確有
    肇事逃逸之犯行，復有道路交通事故現場圖1紙、道路交通
    事故調查報告表(一)、(二)各1份、道路交通事故現場蒐證照片1
    6幀及國立成功大學醫學院附設醫院所出具被害人丁齊萱之
    乙種診斷證明書1紙附於該案警卷可稽，是此部分違規事實
    ，已可認定。
  (三)惟按95年2月5日生效之行政罰法第26條第1項規定，一行為
    同時觸犯刑事法律及違反行政法上義務規定者，依刑事法律
    處罰之。但其行為應處以其他種類行政罰或得沒入之物而未
    經法院宣告沒收者，亦得裁處之。究其立法目的，無非以一
    行為同時觸犯刑事法律及違反行政法上義務規定時，由於刑
    罰與行政罰同屬對不法行為之制裁，而刑罰之懲罰作用較強
    ，故依刑事法律處罰，即足資警惕時，實無一事二罰再處行
    政罰之必要，且刑事法律處罰，由法院依法定程序為之，較
    符合正當法律秩序，應予優先適用，但罰鍰以外之沒入或其
    他種類行政罰，因兼具維護公共秩序之作用，為達行政目的
    ，行政機關仍得併予裁處。
  (四)查異議人另經警察機關以涉犯刑法第185條之4肇事逃逸犯嫌
    ，移送臺灣臺南地方法院檢察署檢察官偵辦，經臺灣臺南地
    方法院檢察署檢察官於98年4月10日處以緩起訴處分，緩起
    訴期間為1年，異議人應立悔過書（已於98年4月1日當庭履
    行完畢），並應依臺南市南區調解委員會98年刑調字第97號
    調解筆錄所定內容履行應對告訴人支付之款項（已履行完畢
    ）等情，業經本院依職權調閱臺灣臺南地方法院檢察署98年
    度偵字第2378號全卷查核無誤。查上開緩起訴處分命異議人
    「立悔過書並向被害人支付相當數額之損害賠償」雖非刑法
    所定之刑罰，然有關緩起訴處分須具備：犯罪嫌疑充足、斟
    酌刑法第57條所列事項、為公共利益維護、以緩起訴為適當
    者（即適當性）等要件，故檢察官對於觸犯刑事法律之犯罪
    行為，於符合緩起訴要件者，為緩起訴處分，此一中間過程
    實已對異議人之名譽、心理、自由及財產等產生相當制約，
    應可認當符合罪刑法定主義及刑事法律正當程序原則，而實
    質該當行政罰法第26條第1項所指「依刑事法律」之處罰，
    此時行政機關若另行依法裁罰，無異一罪二罰。又行政罰法
    第26條第2項規定既未明文包含「緩起訴處分」之類型，而
    對於人民不利益之規定本不得任意加以擴張其適用，自不宜
    逕認行政罰法第26條第2項之規定於經緩起訴處分之情形亦
    有適用，始為允當，以符其立法理由。從而，異議人本件肇
    事逃逸行為，既已依行政罰法第26條第1項規定受有刑事法
    律之處罰，復無行政罰法第26條第2項所揭示之「經不起訴
    處分或為無罪、免訴、不受理、不付審理之裁判確定者」此
    類未課予行為人實質上不利益負擔之情形，揆諸上揭說明，
    行政機關至多僅能基於其他公益上之目的，而對受處分人課
    以「罰鍰以外之沒入或其他種類行政罰」，應無再對受處分
    人課予「罰鍰」之餘地。
  (五)至原處分機關對異議人裁處吊銷駕駛執照，1年內禁考之處
    分，乃裁罰性之不利處分，為維護交通安全，加強救護，減
    少被害人之死傷，促使駕駛人於肇事後，能對被害人即時救
    護，故依行政罰法第26條第1項但書之規定，仍得裁處之，
    是原處分機關此部分之裁決，核無不當，併予敘明。
五、綜上所述，原處分機關就異議人所處罰鍰6,000元部分之行
    政裁罰，應有未洽，乃由本院撤銷該部分處分並就該部分為
    異議人不罰之諭知；至於原處分中吊銷駕駛執照，1年內禁
    考之處分，於法並無違誤，從而，此部分之異議為無理由，
    應予駁回。
六、據上論結，依道路交通管理處罰條例第87條第2項、道路交
    通案件處理辦法第19條、第20條前段，裁定如主文。
中    華    民    國    98    年    8     月    4     日
                    交通法庭  法  官 張家瑛
以上正本證明與原本無異。
如不服本裁定，應於收受送達後5日內向本院提出抗告狀。（應
附繕本）
                              書記官 李淑惠
中    華    民    國    98    年    8     月    5     日


司法院資訊處製作；財團法人民間司法改革基金會備份。
